【裁判字號】    98,上易,360
【裁判日期】    980728
【裁判案由】    背信
【裁判全文】
臺灣高等法院臺南分院刑事判決         98年度上易字第360號
上  訴  人  臺灣臺南地方法院檢察署檢察官
被      告  甲○即李明憲
上列上訴人因被告背信案件，不服臺灣臺南地方法院98年度易字
第246號中華民國98年3月31日第一審判決（起訴案號：臺灣臺南
地方法院檢察署97年度偵字第10322號），提起上訴，本院判決
如下：
    主  文
上訴駁回。
    理  由
一、公訴意旨略以：被告甲○前於民國93年11月16日，將其出資
    購買、靠行於加成交通股份有限公司、車號A3-562號之營業
    大客車，以新臺幣（下同）200萬元之代價，讓渡予告訴人
    乙○○，由案外人丙○○（另由臺灣臺南地方法院檢察署檢
    察官為不起訴處分）擔任保證人，告訴人並陸續支付184萬6
    千元予被告。被告本應為告訴人處理讓渡事務，使告訴人得
    以實際管理使用該營業大客車以資獲利，卻意圖為自己不法
    之所有，未將該車讓渡予告訴人管理使用，復於95年3月6日
    ，將該營業大客車移轉登記予被告自行經營、登記其妻高玉
    婷為負責人之冠軍遊覽有限公司（下稱冠軍公司）名下，違
    背告訴人委託之任務，致生損害於告訴人之利益。因認被告
    所為，係犯刑法第342條第1項背信罪嫌。
二、按被告以外之人於審判外之陳述，雖不符刑事訴訟法第159
    條之1至之4之規定，而經當事人於審判程序同意作為證據，
    法院審酌該言詞陳述或書面陳述作成時之情況，認為適當者
    ，亦得為證據；刑事訴訟法第159條之5第1項定有明文。查
    證人即告訴人乙○○、證人丙○○等人分別於警詢及偵查中
    之證述，雖均係被告以外之人於審判外之陳述，惟檢察官及
    被告於本院審判程序同意作為證據，且該等供述證據係由職
    司犯罪調查、偵查之警方及檢察官依法定正當程序作成，查
    無顯不可信之情狀，本院審酌上情認屬適當，依上開規定，
    自得為證據。
三、公訴意旨認被告甲○涉有刑法第342條第1項之背信罪嫌，係
    以：(1)被告坦承不諱；(2)告訴人乙○○之證述；(3)讓渡證書
    ；(4)告訴人付款統計表（附支票影本）；(5)汽機車過戶登記
    書；(6)冠軍公司變更登記表各1份等為據。訊據被告甲○於
    偵查中及本院審理時均不否認於前述時地將車號A3-562號之
    營業大客車，以200萬元之代價，讓渡予告訴人乙○○，且
    已收取告訴人陸續交付之車款184萬6千元，惟其後未將該車
    登記予乙○○管理使用，而於95年3月6日將該營業大客車移
    轉登記其妻高玉婷為負責人，但實際上係伊所經營之冠軍公
    司名下等情，惟辯稱：係因大客車依照法律規定是不能登記
    為個人名義，要靠行於車行，告訴人買車時就知道車子不能
    登記在他自己名下，為了讓車子能夠營運，所以經過告訴人
    同意後，將該車登記在伊實際所經營的冠軍公司名下，且因
    為告訴人自己沒有客源，也沒有司機，所以告訴人將這輛車
    的所有的營運事宜交由伊處理，但是該車的營運所得伊都有
    交付給告訴人，每月的營運所得大約都在12到15萬元之間等
    語。
四、按犯罪事實應依證據認定之，無證據不得認定犯罪事實；又
    不能證明被告犯罪，應諭知無罪之判決，刑事訴訟法第154
    條第2項、第301條第1項分別定有明文。次按告訴人之告訴
    ，係以使被告受刑事訴追為目的，是其陳述是否與事實相符
    ，仍應調查其他證據以資審認；又認定犯罪事實之證據，係
    指得以認定被告確有犯罪行為之積極證據而言，該項證據自
    須適合於被告犯罪事實認定，始得採為斷罪資料，如未能發
    現相當證據，或證據不足以證明，自不能以推測或擬制之方
    法，為裁判基礎。苟積極證據不足為不利於被告事實之認定
    時，即應為有利於被告之認定，更不必有何有利之證據（最
    高法院52年台上字第1300號、29年度上字第3105號、30年上
    字第816號、40年臺上字第86號判例意旨參照）。次按檢察
    官就被告犯罪事實，應負舉證責任，並指出證明之方法，刑
    事訴訟法第161條第1項定有明文。因此被告並無自證己罪之
    義務，此乃無罪推定之原則。是檢察官對於起訴之犯罪事實
    ，應負提出證據及說服之實質舉證責任。倘其所提出之證據
    ，不足為被告有罪之積極證明，或其指出證明之方法，無從
    說服法院以形成被告有罪之心證，基於無罪推定之原則，自
    應為被告無罪判決之諭知（最高法院92年台上字第128號判
    例意旨參照）。再認定犯罪事實所憑之證據，雖不以直接證
    據為限，間接證據亦包括在內，然而無論直接或間接證據，
    其為訴訟上之證明，均須達於通常一般之人均不致於有所懷
    疑，而得確信其為真實之程度，始得據為有罪之認定，若其
    關於被告是否犯罪之證明未達此程度，而有合理性懷疑之存
    在，致使無從形成有罪之確定，根據「罪證有疑，利於被告
    」之證據法則，即不得遽為不利被告之認定（最高法院76年
    台上字第4986號判例意旨參照）。
五、本案經查：
（一）前開被告甲○供認之事實，核與告訴人乙○○於警詢、偵
      訊及原審所為之陳述相符（他字卷第50頁至第51頁、第10
      4頁至第107頁、偵字卷第11頁至第15頁、第35頁至第38頁
      ），並有讓渡證書（他字卷第4頁；偵字卷第22頁）、告
      訴人付款統計表（附支票影本）（他字卷第12頁至第41頁
      ）、汽（機）車過戶登記書（偵字卷第30頁）、冠軍公司
      變更登記表（偵字卷第40頁）在卷可稽，是被告此部分之
      供述，核與事實相符，應堪採信。即被告將車號A3-562號
      之營業大客車讓渡予告訴人乙○○，於陸續收取價金184
      萬6千元後，未將該車登記或交付予告訴人管理使用，而
      於95年3月6日將該營業大客車移轉登記予被告實際經營之
      冠軍公司等事實，堪以認定。
（二）按刑法第342條第1項之背信罪，須以為他人處理事務為前
      提，所謂為他人云者，係指受他人委任，而為其處理事務
      而言；又被告未履行出賣人之義務，而將買賣標的物再出
      賣於他人，與為他人處理事務有間，核與刑法上背信罪以
      為他人處理事務為前提之構成要件不符（最高法院49年臺
      上字第1530號判例；最高法院62年臺上字第4320號判例、
      71年度臺上字第1159號判決意旨參照）。次按稱買賣者，
      謂當事人約定一方移轉財產權於他方，他方支付價金之契
      約。當事人就標的物及其價金互相同意時，買賣契約即為
      成立，民法第345條定有明文。查本件告訴人乙○○於93
      年11月16日與被告甲○簽立讓渡證書，購買車號A3-562號
      之營業大客車，約定車款200萬元，由告訴人支付頭款25
      萬元，其餘175萬元由被告幫告訴人貸款36期，每期5萬6
      千元，嗣告訴人即依約於前述日期當場交付25萬元頭期款
      ，其餘價金則另行開立36張支票予被告，自93年12月初開
      始兌現票款，合計告訴人共已支付184萬6千元等情，業據
      被告甲○與證人即告訴人乙○○一致供述在卷（他字卷第
      104頁至第107頁；偵字卷第11頁至第15頁；原審98年度簡
      字第3號卷第15、16頁），亦與讓渡證書所載內容相符（
      他字卷第4頁；偵字卷第22頁）。揆諸前開條文之說明，
      被告與告訴人係成立買賣契約，被告負有將車號A3-562號
      之營業大客車之財產權移轉予告訴人之義務，告訴人則有
      支付價金之義務，則本件被告縱有違反買賣契約約定，未
      將上開車輛交付或移轉登記予告訴人使用，依前揭最高法
      院判例、判決意旨之說明，亦僅是民事債務不履行之問題
      ，核與刑法背信罪之構成要件不符，尚難論究被告背信罪
      責。
（三）況依證人即告訴人乙○○於原審另結證稱：伊有一個當遊
      覽車司機的朋友叫伊買一台中古遊覽車當交通車營運，並
      且告知遊覽車不可以登記私人名義，可以靠行到別家公司
      營運；伊和被告訂約當時，就車子辦理登記或交付的問題
      沒有訂立書面或口頭約定，訂約當時被告是靠行在加成交
      通股份有限公司，車子也登記在該公司名下，後來被告說
      車子要移轉登記到冠軍公司名下，要伊付9萬元押金或保
      證金，待3、4個月後會退還，伊大概是95年間開支票給被
      告的，故而知道車子登記到冠軍公司名下；伊有同意被告
      經營車號A3-562號營業用大客車，自93年11月16日訂約之
      後，該車都是被告在使用，每個月被告都有將營運狀況及
      帳目交給伊看，前後約1年的時間，每月多多少少都有交
      付營收給伊，正確金額已經不記得了，因為是朋友關係，
      基於信任，所以沒有將帳目存檔，被告最後一次給伊看帳
      目的時候約是94年10月左右。而且因為被告自己開，公司
      有生意都先出自己的車，伊的車排在後面才出車，但是伊
      有自費請司機，還要負擔一些必要的修理支出費用，被告
      每個月營運的收入扣掉這些修理支出費用，所剩盈餘就不
      多了等語（參見原審卷第16至20頁）。足證告訴人於訂約
      之初，原即知悉上開車輛並不能登記為其個人名義，且被
      告將車輛移轉登記為冠軍公司名義前，亦經告訴人同意及
      協力（支付9萬元），其未將車子交付告訴人管理經營，
      亦係履行被告與告訴人間約定之結果。因此，被告未將車
      輛登記予告訴人名義，及未交付予被告管理使用等行為，
      均係依照其與告訴人間約定之結果，並無何違犯任何刑事
      法律可言。
（四）綜上，被告所為，難認有違背任務，或損害本人利益情事
      ，要難論以刑法背信罪責。
六、綜上所述，被告甲○與告訴人乙○○訂立買賣契約，縱使被
    告有違反買賣契約之義務，未將車輛移轉登記為告訴人名義
    ，或交付該車予告訴人管理使用，僅係被告是否有民事債務
    不履行之問題，與刑事背信罪之構成要件有間；況本件經調
    查證據結果，認為被告係基於與告訴人間之約定而仍經營該
    車之營運及管理，未將該車交付告訴人使用，且將該車登記
    為冠軍公司名義，是被告乃係依其與告訴人間之約定使用、
    管理該車，並無何違法之犯行。此外，復查無其他足可證明
    被告有何背信罪犯行，依前揭法條及判例意旨，應認不能證
    明被告犯罪，原判決因之對被告為無罪判決之諭知，本院經
    核並無違誤，上訴人仍執陳詞指摘原判決不當，為無理由，
    應駁回其上訴。至於證人丙○○於本院結證稱：讓渡證書（
    他字卷第4頁；偵字卷第22頁）保證人欄上所蓋用之加成交
    通股份有限公司條戳及丙○○本人私章之印文，均非真正，
    伊沒有蓋章於其上云云（見本院卷第37-38頁），被告則辯
    稱：確經丙○○同意後，被告將讓渡證書交付加成交通股份
    有限公司之會計蓋章，加成交通股份有限公司及丙○○在讓
    渡證書之保證人欄上蓋章，並非作保證人，而係作見證人，
    證明被告確有上開營業大客車靠行於該公司等語（見本院卷
    第38-39頁）。依上開證人丙○○之證述，被告是否另涉偽
    造文書罪等情，因非本案檢察官起訴範圍，本院不得逕予審
    理，宜由檢察官另行調查處理，附此敘明。
據上論斷，應依刑事訴訟法第368條，判決如主文。
本案經檢察官林炎昇到庭執行職務。
中    華    民    國    98    年    7     月    28    日
                  刑事第一庭    審判長法  官  黃崑宗
                                      法  官  夏金郎
                                      法  官  王明宏
以上正本證明與原本無異。
不得上訴。
                                      書記官  黃全忠
中    華    民    國    98    年    7     月    28    日


司法院資訊處製作；財團法人民間司法改革基金會備份。
